---
title: "Projekt Szeregi Czasowe"
author: "Diana Morzhak, Mateusz Walo, Dominika Zydorczyk"
format:
  html:
    embed-resources: true
    code-fold: true
    code-summary: "Pokaż/Ukryj kod"
    code-tools: false
    self-contained: true
    toc: true
execute:
  echo: true        
  warning: false    
  message: false     
  error: false        
editor: visual
---

# Cel i zarys projektu

Celem niniejszego projektu jest przeanalizowaine danych dotyczących miesięcznej ceny takich metali szlachetnych jak złoto, miedź oraz srebro wyrażonej w dolarach amerykańskich w okresie lat 2005 - 2025 za 1 uncję takiego metalu. Okres ten obejmuje 20 lat które gospodarczo i ekonomicznie miały bardzo wiele wydarzeń które miały wpływ na wachanie się ceny tego jakże cennego surowca. W ciągu tych 20 lat mieliśmy doczynienia z pandemią COVID-19, wybuchem wojny na Ukrainie oraz ekspansją rozwoju sztucznej inteligencji, bardzo ciekawe czasu :)

Dlaczego akurat metale szlachetne? Jest to surowiec który wykorzystywano jeszcze zanim powstała waluta dolara amerykańskiego, i ten surowiec jest niezwykle ważny dla globalnej gospodarki.

Dane dotyczące złota zostały pobrane przez API Pythonowe z witryny <https://freegoldapi.com/data/latest.csv> i odpowiednio sformatowane tak aby plik z danymi nadawał sie do daleszej analizy, skrypty pythonowe użyte do pobrania i obróbki danych znajdują się w repozytorium w folderze `utils/`

Opis jak pobrane zostały dane miedzi

Opis jak zostały pobrane dane o srebrze // analogicznie do tego co napisałem o złocie

```{r}
install.packages(c(
  "tidyverse","lubridate","forecast","tseries","lmtest",
  "randtests","moments","changepoint","strucchange", "zoo", "patchwork"
), quiet = TRUE)

library(tidyverse)
library(zoo)
library(lubridate)
library(forecast)
library(tseries)
library(lmtest)
library(ggplot2)
library(dplyr)
library(tidyr)
library(lubridate)
library(scales)
library(patchwork)
library(randtests)   # runs.test
library(moments)     # jarque.test
library(changepoint) # changepoints
library(strucchange) # testy stabilności
```

## Przedstawienie danych wszystkich metali

zrobi tą część osoba która będzie robiła swoją część jako ostatnia i tutaj wykresiki wszystkich trzech metali jednocześnie, z zaznaczeniem ważnych dat - covid, wojna etc. to taki dalszy wstep jeszcze przed tym czy wgl zajmiemy się na poważnie szeregami :)

## Analiza szeregu czasowego dla miesięcznej ceny uncji złota

### Pytania badawcze

1.  Czy szereg wykazuje trend lub sezonowość?
2.  Czy po transformacji (log, różnice) szereg jest stacjonarny?
3.  Który model (ETS/ARIMA/baseline) daje najlepszą prognozę na 12–24 miesiące?
4.  Czy w danych występują zmiany strukturalne (np. okolice 2008, 2020)?

```{r}
# wczytanie i lekka korekta typów danych

gold <- read_csv("data/gold_price_monthly_USD_2005_2025.csv",
col_types = cols(
date = col_character(),
price_usd_per_troy_oz = col_double()
)) |>
mutate(date = ym(date)) |>
arrange(date)
```

```{r}
# test czy są jakieś niekompletne dane, lecz ich nie ma, więc nie wymaga to korekty i zakomentowałem 
#full_dates <- seq(min(gold$date), max(gold$date), by = "1 month")
#missing_dates <- setdiff(full_dates, gold$date)
#missing_dates

#sum(is.na(gold$price_usd_per_troy_oz))
```

```{r}
# styl wykresów złoty

library(scales)

# Kolory (złoto + neutralne)
COL_GOLD   <- "#D4AF37"   # klasyczne złoto
COL_GOLD_D <- "#B8860B"   # ciemniejsze złoto (akcenty)
COL_BG     <- "#0F0F0F"   # ciemny tytuł/teksty (opcjonalnie)
COL_GRID   <- "grey85"

theme_gold <- function(base_size = 12) {
  theme_minimal(base_size = base_size) +
    theme(
      plot.title = element_text(face = "bold", size = base_size + 4),
      plot.subtitle = element_text(size = base_size),
      axis.title = element_text(face = "bold"),
      panel.grid.minor = element_blank(),
      panel.grid.major = element_line(color = COL_GRID),
      legend.position = "top",
      legend.title = element_blank()
    )
}

theme_set(theme_gold())


```

### EDA: wykres, rozkład, outliery

```{r}
ggplot(gold, aes(date, price_usd_per_troy_oz)) +
  geom_line(color = COL_GOLD, linewidth = 1.2) +
  geom_point(color = COL_GOLD_D, size = 1.2, alpha = 0.35) +
  scale_y_continuous(labels = label_dollar(prefix = "$")) +
  scale_x_date(date_breaks = "2 years", date_labels = "%Y") +
  labs(
    title = "Złoto: miesięczna cena (USD/oz), 2005–2025",
    x = "Rok", y = "USD za uncję trojańską"
  )

```

```{r}
ggplot(gold, aes(price_usd_per_troy_oz)) +
  geom_histogram(aes(y = after_stat(density)),
                 bins = 30, fill = alpha(COL_GOLD, 0.35), color = COL_GOLD, linewidth = 0.8) +
  geom_density(color = COL_GOLD_D, linewidth = 1.1) +
  scale_x_continuous(labels = label_dollar(prefix = "$")) +
  labs(
    title = "Rozkład cen złota (miesięcznie)",
    x = "USD/oz", y = "Gęstość"
  )
```

```{r}
gold_eda <- gold |>
  mutate(
    log_price = log(price_usd_per_troy_oz),
    ret = c(NA, diff(log_price))
  )

ggplot(gold_eda, aes(date, ret)) +
  geom_hline(yintercept = 0, color = "grey55") +
  geom_line(color = COL_GOLD, linewidth = 1.0) +
  geom_point(color = COL_GOLD_D, alpha = 0.35, size = 1.2) +
  scale_x_date(date_breaks = "2 years", date_labels = "%Y") +
  labs(
    subtitle = "To jest lepsze do oceny zmienności niż same poziomy cen",
    x = "Rok", y = "log-return"
  )

```

```{r}
gold_heat <- gold |>
  mutate(
    year  = year(date),
    month = factor(month(date), levels = 1:12, labels = month.abb)
  )

ggplot(gold_heat, aes(month, factor(year), fill = price_usd_per_troy_oz)) +
  geom_tile(color = "white", linewidth = 0.2) +
  scale_fill_gradient(low = "white", high = COL_GOLD) +
  labs(
    title = "Heatmapa cen: miesiąc vs rok",
    x = "Miesiąc", y = "Rok"
  )

```

### Trend: aproksymacja wielomianowa + wybór stopnia

#### Wybór stopnia wielomianu

```{r}
t <- 1:nrow(gold)
aic_vec <- c()

for (deg in 1:12) {
  mod <- lm(price_usd_per_troy_oz ~ poly(t, degree = deg), data = gold)
  aic_vec <- c(aic_vec, AIC(mod))
}

best_deg <- which.min(aic_vec)

aic_df <- tibble(
  degree = 1:12,
  AIC = aic_vec,
  is_best = degree == best_deg
)

ggplot(aic_df, aes(degree, AIC)) +
  geom_line(color = COL_GOLD, linewidth = 1.1) +
  geom_point(aes(fill = is_best),
             shape = 21, size = 3.2, color = COL_GOLD_D, stroke = 1.0) +
  scale_fill_manual(values = c(`FALSE` = "white", `TRUE` = COL_GOLD)) +
  geom_vline(xintercept = best_deg, linetype = "dashed", color = COL_GOLD_D) +
  scale_x_continuous(breaks = 1:12) +
  labs(
    title = "Dobór stopnia wielomianu trendu (AIC)",
    x = "Stopień wielomianu",
    y = "AIC (im mniejsze, tym lepiej)"
  ) +
  theme_gold()

```

#### Dopasowanie trendu do reszty

```{r}
trend_mod <- lm(price_usd_per_troy_oz ~ poly(t, degree = best_deg), data = gold)
gold$trend_fit <- fitted(trend_mod)
gold$resid_trend <- resid(trend_mod)
```

```{r}
ggplot(gold, aes(date)) +
  # dane (cena)
  geom_line(aes(y = price_usd_per_troy_oz),
            color = COL_GOLD, linewidth = 1.15, alpha = 0.9) +
  geom_point(aes(y = price_usd_per_troy_oz),
             color = COL_GOLD, size = 1.2, alpha = 0.25) +

  # trend wielomianowy
  geom_line(aes(y = trend_fit),
            color = COL_GOLD_D, linewidth = 1.4) +

  # opcjonalnie: wstęga "informacyjna" (nie CI, tylko wizualny akcent)
  # geom_line(aes(y = trend_fit), color = COL_GOLD_D, linewidth = 1.4) +

  scale_y_continuous(labels = scales::label_dollar(prefix = "$"))+
  scale_x_date(date_breaks = "2 years", date_labels = "%Y") +
  labs(
    title = paste0("Trend wielomianowy (stopień ", best_deg, ")"),

    x = "Rok",
    y = "USD za uncję trojańską"
  ) +
  theme_gold()

```

### Wygładzanie: MA i EWMA

```{r}
# --- MA(12) i EWMA ---
gold <- gold %>%
  arrange(date)

# Ruchoma średnia 12-miesięczna (centrowana)
gold$ma12 <- as.numeric(stats::filter(
  gold$price_usd_per_troy_oz,
  rep(1/12, 12),
  sides = 2
))

# EWMA
ewma <- function(x, lambda = 0.2) {
  y <- numeric(length(x))
  y[1] <- x[1]
  for (i in 2:length(x)) y[i] <- lambda * x[i] + (1 - lambda) * y[i - 1]
  y
}
gold$ewma <- ewma(gold$price_usd_per_troy_oz, lambda = 0.2)

# Dane do ggplot w formacie long (ładna legenda)
smooth_long <- gold %>%
  select(date, price_usd_per_troy_oz, ma12, ewma) %>%
  pivot_longer(
    cols = c(price_usd_per_troy_oz, ma12, ewma),
    names_to = "series",
    values_to = "value"
  ) %>%
  mutate(
    series = recode(series,
      price_usd_per_troy_oz = "Cena (miesięczna)",
      ma12 = "MA(12) – średnia krocząca",
      ewma = "EWMA (λ = 0.2)"
    )
  )

# Wykres
ggplot(smooth_long, aes(x = date, y = value, color = series, linetype = series)) +
  geom_line(linewidth = 1.15, na.rm = TRUE) +
  scale_color_manual(values = c(
    "Cena (miesięczna)" = COL_GOLD,
    "MA(12) – średnia krocząca" = "grey35",
    "EWMA (λ = 0.2)" = COL_GOLD_D
  )) +
  scale_linetype_manual(values = c(
    "Cena (miesięczna)" = "solid",
    "MA(12) – średnia krocząca" = "dashed",
    "EWMA (λ = 0.2)" = "dotdash"
  )) +
  scale_y_continuous(labels = scales::label_dollar(prefix = "$")) +
  scale_x_date(date_breaks = "2 years", date_labels = "%Y") +
  labs(
    title = "Wygładzanie: MA(12) i EWMA",
    x = "Rok",
    y = "USD za uncję trojańską"
  ) +
  theme_gold() +
  theme(
    legend.position = "top",
    legend.key.width = unit(2.2, "lines")
  )

```

### Stacjonarność i transformacje

#### Logarytmowanie i różnicowanie

```{r}
# Transformacje: log oraz różnica log (log-zwroty przybliżone)
gold <- gold %>%
  arrange(date) %>%
  mutate(
    log_price  = log(price_usd_per_troy_oz),
    dlog_price = c(NA, diff(log_price))
  )

# Dane w formacie long do wspólnego rysowania
trans_long <- gold %>%
  select(date, log_price, dlog_price) %>%
  pivot_longer(cols = c(log_price, dlog_price),
               names_to = "series", values_to = "value") %>%
  mutate(
    series = recode(series,
      log_price = "log(cena)",
      dlog_price = "diff(log(cena))"
    )
  )

ggplot(trans_long, aes(x = date, y = value)) +
  geom_hline(
    data = trans_long %>% filter(series == "diff(log(cena))"),
    aes(yintercept = 0),
    color = "grey55", linewidth = 0.7
  ) +
  geom_line(color = COL_GOLD, linewidth = 1.1, na.rm = TRUE) +
  geom_point(color = COL_GOLD_D, size = 1.0, alpha = 0.25, na.rm = TRUE) +
  facet_wrap(~ series, ncol = 2, scales = "free_y") +
  scale_x_date(date_breaks = "2 years", date_labels = "%Y") +
  labs(
    title = "Transformacje szeregu: log i różnicowanie logarytmu",
    x = "Rok",
    y = NULL
  ) +
  theme_gold() +
  theme(
    strip.text = element_text(face = "bold"),
    panel.spacing = unit(1.2, "lines")
  )

```

#### Testy ADF 

```{r}
adf.test(na.omit(gold$log_price))
adf.test(na.omit(gold$dlog_price))

kpss.test(na.omit(gold$log_price))
kpss.test(na.omit(gold$dlog_price))
```

####  ACF/PACF 

```{r}
par(mfrow=c(1,2))
acf(na.omit(gold$dlog_price), main="ACF: diff(log(cena))")
pacf(na.omit(gold$dlog_price), main="PACF: diff(log(cena))")
par(mfrow=c(1,1))
```

### Diagnostyka reszt trendu 

```{r}
reszty <- gold$resid_trend
```

#### Losowość

```{r}
runs.test(na.omit(reszty))
```

#### Autokorelacja reszt

```{r}
Box.test(na.omit(reszty), lag=24, type="Ljung-Box")
```

#### Normalność

```{r}
shapiro.test(sample(na.omit(reszty), min(5000, length(na.omit(reszty)))))
jarque.test(na.omit(reszty))
```

#### Heteroskedastyczność

```{r}
bptest(reszty ~ t) # Breusch–Pagan
gqtest(reszty ~ t) # Goldfeld–Quandt
```

#### ACF/PACF reszt

```{r}
x <- na.omit(gold$dlog_price)
p_acf <- ggAcf(x, lag.max = 48) +
  labs(title = "ACF: diff(log(cena))", x = "Lag", y = "ACF") +
  theme_gold() +
  theme(
    plot.title = element_text(face = "bold"),
    panel.grid.minor = element_blank()
  ) +
  # podmiana domyślnych kolorów geometrii na złote
  scale_color_manual(values = c(COL_GOLD)) +
  scale_fill_manual(values = c(alpha(COL_GOLD, 0.25)))

p_pacf <- ggPacf(x, lag.max = 48) +
  labs(title = "PACF: diff(log(cena))", x = "Lag", y = "PACF") +
  theme_gold() +
  theme(
    plot.title = element_text(face = "bold"),
    panel.grid.minor = element_blank()
  ) +
  scale_color_manual(values = c(COL_GOLD)) +
  scale_fill_manual(values = c(alpha(COL_GOLD, 0.25)))

p_acf + p_pacf
```

### Modelowanie i prognoza 

#### Podział na train/test

Wybieramy ostatnie 12 miesiące jako zbiór testowy modelu

```{r}
h <- 12
train <- gold[1:(nrow(gold)-h), ]
test <- gold[(nrow(gold)-h+1):nrow(gold), ]

y_train <- ts(train$price_usd_per_troy_oz, frequency = 12, start = c(year(min(train$date)), month(min(train$date))))
y_test <- ts(test$price_usd_per_troy_oz, frequency = 12, start = c(year(min(test$date)), month(min(test$date))))
```

#### Baseline: naive i drift

```{r}
fc_naive <- naive(y_train, h = h)
fc_drift <- rwf(y_train, h = h, drift = TRUE)
```

```{r}
accuracy(fc_naive, y_test)
accuracy(fc_drift, y_test)
```

#### ETS i ARIMA

```{r}
fc_ets <- forecast(ets(y_train), h = h)

fit_arima <- auto.arima(y_train, seasonal = TRUE, stepwise = FALSE, approximation = FALSE)
fc_arima <- forecast(fit_arima, h = h)

accuracy(fc_ets, y_test)
accuracy(fc_arima, y_test)
```

#### Modelowanie za pomocą transformacji Boxa-Coxa

```{r}
y_train <- ts(train$price_usd_per_troy_oz, frequency=12, start=c(2005,1))
y_test  <- ts(test$price_usd_per_troy_oz,  frequency=12, start=c(year(min(test$date)), month(min(test$date))))

lambda <- BoxCox.lambda(y_train)

fit_ets_bc   <- ets(y_train, lambda=lambda, biasadj=TRUE)
fc_ets_bc    <- forecast(fit_ets_bc, h=h)

fit_arima_bc <- auto.arima(y_train, seasonal=TRUE, lambda=lambda,
                           biasadj=TRUE, stepwise=FALSE, approximation=FALSE)
fc_arima_bc  <- forecast(fit_arima_bc, h=h)

accuracy(fc_ets_bc, y_test)
accuracy(fc_arima_bc, y_test)
```

#### Porównanie metryczne modeli 

```{r}
y_all <- ts(gold$price_usd_per_troy_oz, frequency = 12, start = c(2005, 1))
lambda_all <- BoxCox.lambda(y_all)

# Wybór najlepszego modelu na podstawie testu h=12

acc_tbl <- tibble(
  model = c("NAIVE","DRIFT","ETS","ARIMA","ETS (BoxCox)","ARIMA (BoxCox)"),
  RMSE  = c(
    accuracy(fc_naive, y_test)["Test set","RMSE"],
    accuracy(fc_drift, y_test)["Test set","RMSE"],
    accuracy(fc_ets,   y_test)["Test set","RMSE"],
    accuracy(fc_arima, y_test)["Test set","RMSE"],
    accuracy(fc_ets_bc,   y_test)["Test set","RMSE"],
    accuracy(fc_arima_bc, y_test)["Test set","RMSE"]
  ),
  MAE  = c(
    accuracy(fc_naive, y_test)["Test set","MAE"],
    accuracy(fc_drift, y_test)["Test set","MAE"],
    accuracy(fc_ets,   y_test)["Test set","MAE"],
    accuracy(fc_arima, y_test)["Test set","MAE"],
    accuracy(fc_ets_bc,   y_test)["Test set","MAE"],
    accuracy(fc_arima_bc, y_test)["Test set","MAE"]
  ),
  MAPE  = c(
    accuracy(fc_naive, y_test)["Test set","MAPE"],
    accuracy(fc_drift, y_test)["Test set","MAPE"],
    accuracy(fc_ets,   y_test)["Test set","MAPE"],
    accuracy(fc_arima, y_test)["Test set","MAPE"],
    accuracy(fc_ets_bc,   y_test)["Test set","MAPE"],
    accuracy(fc_arima_bc, y_test)["Test set","MAPE"]
  )
) %>% arrange(RMSE)

best_model <- acc_tbl$model[1]
acc_tbl

```

#### Porównanie wizualne modeli

```{r}
plot_start <- ymd("2020-01-01")

train_end <- max(train$date)
fc_dates  <- seq(train_end %m+% months(1), by = "1 month", length.out = h)

hist_df <- bind_rows(
  train %>% transmute(date, value = price_usd_per_troy_oz, part = "Train"),
  test  %>% transmute(date, value = price_usd_per_troy_oz, part = "Test")
) %>%
  filter(date >= plot_start)


fc_to_df <- function(fc_obj, model_name){
  tibble(
    date = fc_dates,
    value = as.numeric(fc_obj$mean),
    model = model_name
  )
}

fc_df <- bind_rows(
  fc_to_df(fc_naive,    "NAIVE"),
  fc_to_df(fc_drift,    "DRIFT"),
  fc_to_df(fc_ets,      "ETS"),
  fc_to_df(fc_arima,    "ARIMA"),
  fc_to_df(fc_ets_bc,   "ETS (BoxCox)"),
  fc_to_df(fc_arima_bc, "ARIMA (BoxCox)")
)

pi_df <- tibble(
  date = fc_dates,
  lo80 = as.numeric(fc_arima_bc$lower[,1]),
  hi80 = as.numeric(fc_arima_bc$upper[,1]),
  lo95 = as.numeric(fc_arima_bc$lower[,2]),
  hi95 = as.numeric(fc_arima_bc$upper[,2])
)

pi_df <- pi_df %>% filter(date >= plot_start)
fc_df <- fc_df %>% filter(date >= plot_start)


model_colors <- c(
  "NAIVE"          = "grey55",
  "DRIFT"          = "grey35",
  "ETS"            = COL_GOLD_D,
  "ARIMA"          = "#8A6D1D",     # oliwkowo-złoty (spójny, ale odróżnialny)
  "ETS (BoxCox)"   = "#E6C35C",     # jasne złoto
  "ARIMA (BoxCox)" = COL_GOLD       # główny złoty
)

model_linetype <- c(
  "NAIVE"          = "dotted",
  "DRIFT"          = "dotdash",
  "ETS"            = "dashed",
  "ARIMA"          = "longdash",
  "ETS (BoxCox)"   = "twodash",
  "ARIMA (BoxCox)" = "solid"
)

# --- 6) Wykres ---
ggplot() +
  # przedziały (tylko dla wybranego modelu)
  geom_ribbon(data = pi_df, aes(x = date, ymin = lo95, ymax = hi95),
              fill = alpha(COL_GOLD, 0.12), color = NA) +
  geom_ribbon(data = pi_df, aes(x = date, ymin = lo80, ymax = hi80),
              fill = alpha(COL_GOLD, 0.22), color = NA) +

  # historia: train i test
  geom_line(data = hist_df %>% filter(part == "Train"),
            aes(x = date, y = value),
            color = alpha(COL_GOLD, 0.35), linewidth = 1.0) +

  geom_line(data = hist_df %>% filter(part == "Test"),
            aes(x = date, y = value),
            color = COL_GOLD, linewidth = 1.3) +
  geom_point(data = hist_df %>% filter(part == "Test"),
             aes(x = date, y = value),
             color = COL_GOLD_D, size = 1.6, alpha = 0.55) +

  # linia podziału train/test
  geom_vline(xintercept = train_end, linetype = "dashed", color = "grey45") +

  # prognozy (mean)
  geom_line(data = fc_df,
            aes(x = date, y = value, color = model, linetype = model),
            linewidth = 1.15) +

  scale_color_manual(values = model_colors) +
  scale_linetype_manual(values = model_linetype) +
  scale_y_continuous(labels = label_dollar(prefix = "$")) +
  scale_x_date(limits = c(plot_start, max(fc_dates)), date_breaks = "6 months", date_labels = "%Y-%m")+
  labs(
    title = "Porównanie prognoz cen złota (USD/oz)",
    x = "Rok",
    y = "USD za uncję trojańską",
    color = "Model",
    linetype = "Model"
  ) +
  theme_gold() +
  theme(
    legend.position = "top",
    legend.key.width = unit(2.4, "lines"),
    plot.title = element_text(face = "bold")
  )

```

### Diagnostyka najlepsego modelu 

#### Diagnostyka reszt

```{r}
checkresiduals(fc_arima_bc)
```

### Finalna prognoza 24 miesiące do przodu

```{r}
h_final <- 24

final_fc <- switch(
  best_model,

  "NAIVE" = forecast(naive(y_all), h = h_final, level = c(80,95)),

  "DRIFT" = forecast(rwf(y_all, drift = TRUE), h = h_final, level = c(80,95)),

  "ETS" = {
    fit <- ets(y_all)
    forecast(fit, h = h_final, level = c(80,95))
  },

  "ARIMA" = {
    fit <- auto.arima(y_all, seasonal = TRUE, stepwise = FALSE, approximation = FALSE)
    forecast(fit, h = h_final, level = c(80,95))
  },

  "ETS (BoxCox)" = {
    fit <- ets(y_all, lambda = lambda_all, biasadj = TRUE)
    forecast(fit, h = h_final, level = c(80,95))
  },

  "ARIMA (BoxCox)" = {
    fit <- auto.arima(y_all, seasonal = TRUE, lambda = lambda_all, biasadj = TRUE,
                      stepwise = FALSE, approximation = FALSE)
    forecast(fit, h = h_final, level = c(80,95))
  }
)

fc_dates <- seq(max(gold$date) %m+% months(1), by = "1 month", length.out = h_final)

# Tabela do eksportu i wykresu
fc_plot_df <- tibble(
  date = fc_dates,
  mean = as.numeric(final_fc$mean),
  lo80 = as.numeric(final_fc$lower[,1]),
  hi80 = as.numeric(final_fc$upper[,1]),
  lo95 = as.numeric(final_fc$lower[,2]),
  hi95 = as.numeric(final_fc$upper[,2])
)


```

```{r}
plot_start <- ymd("2020-01-01")

# historia tylko od 2020
hist_df_2020 <- gold %>%
  transmute(date, value = price_usd_per_troy_oz) %>%
  filter(date >= plot_start)

# zakres osi X: od 2020 do końca prognozy
x_end <- max(fc_plot_df$date)

ggplot() +
  # przedziały ufności (za prognozą)
  geom_ribbon(
    data = fc_plot_df,
    aes(x = date, ymin = lo95, ymax = hi95),
    fill = alpha(COL_GOLD, 0.10),
    color = NA
  ) +
  geom_ribbon(
    data = fc_plot_df,
    aes(x = date, ymin = lo80, ymax = hi80),
    fill = alpha(COL_GOLD, 0.20),
    color = NA
  ) +

  # historia (od 2020) - mocniej niż wcześniej, żeby była czytelna
  geom_line(
    data = hist_df_2020,
    aes(x = date, y = value),
    color = alpha(COL_GOLD, 0.55),
    linewidth = 1.1
  ) +

  # prognoza - najbardziej wyraźna
  geom_line(
    data = fc_plot_df,
    aes(x = date, y = mean),
    color = COL_GOLD,
    linewidth = 1.5
  ) +
  geom_point(
    data = fc_plot_df,
    aes(x = date, y = mean),
    color = COL_GOLD_D,
    size = 1.8,
    alpha = 0.75
  ) +

  # linia podziału: koniec danych historycznych
  geom_vline(
    xintercept = max(gold$date),
    linetype = "dashed",
    color = "grey45",
    linewidth = 0.8
  ) +

  scale_y_continuous(labels = label_dollar(prefix = "$")) +
  scale_x_date(
    limits = c(plot_start, x_end),
    date_breaks = "6 months",
    date_labels = "%Y-%m"
  ) +
  labs(
    title = paste0("Prognoza cen złota — model: ", best_model),
    x = "Rok-miesiąc",
    y = "USD za uncję trojańską"
  ) +
  theme_gold() +
  theme(
    legend.position = "none",
    axis.text.x = element_text(angle = 45, hjust = 1),
    panel.grid.major.x = element_line(color = "grey90"),
    panel.grid.minor.x = element_blank()
  )
```

```{r}
write_csv(
  fc_plot_df,
  "data/forecast_gold_24m.csv"
)

```

### Zmiany strukturalne i zmienność

#### Zmiany strukturalne 

```{r}
cp <- cpt.meanvar(gold$price_usd_per_troy_oz, method = "PELT")

# Indeksy punktów zmiany + daty
cp_idx <- cpts(cp)
cp_dates <- gold$date[cp_idx]

plot_start <- ymd("2005-01-01")

gold_cp_df <- gold %>%
  transmute(date, value = price_usd_per_troy_oz) %>%
  filter(date >= plot_start)

cp_dates_df <- tibble(date = cp_dates) %>%
  filter(date >= plot_start)

# 2) Tabelka punktów zmiany (ładna do raportu)
cp_table <- tibble(
  changepoint_no = seq_along(cp_dates),
  date = cp_dates
)

cp_table

# 3) Wykres w złotej tematyce
ggplot(gold_cp_df, aes(x = date, y = value)) +
  geom_line(color = COL_GOLD, linewidth = 1.15, alpha = 0.9) +
  geom_point(color = COL_GOLD_D, size = 1.1, alpha = 0.25) +
  geom_vline(
    data = cp_dates_df,
    aes(xintercept = date),
    color = COL_GOLD_D,
    linetype = "dashed",
    linewidth = 0.9,
    alpha = 0.9
  ) +
  scale_y_continuous(labels = label_dollar(prefix = "$")) +
  scale_x_date(date_breaks = "6 months", date_labels = "%Y-%m") +
  labs(
    title = "Wykrywanie zmian strukturalnych (PELT): średnia i wariancja",
    subtitle = "Złota linia: cena • Przerywane linie: wykryte punkty zmiany reżimu",
    x = "Rok-miesiąc",
    y = "USD za uncję trojańską"
  ) +
  theme_gold() +
  theme(
    axis.text.x = element_text(angle = 45, hjust = 1),
    panel.grid.minor = element_blank()
  )

```

```{r}
ret <- na.omit(diff(log(y_all)))

# Daty dla zwrotów (o 1 krótsze niż y_all)
ret_dates <- seq(min(gold$date) %m+% months(1), by = "1 month", length.out = length(ret))

ret_df <- tibble(
  date = ret_dates,
  ret = as.numeric(ret)
)

# 1) Wykres log-zwrotów
p_ret <- ggplot(ret_df, aes(date, ret)) +
  geom_hline(yintercept = 0, color = "grey55", linewidth = 0.7) +
  geom_line(color = COL_GOLD, linewidth = 1.1) +
  geom_point(color = COL_GOLD_D, size = 1.1, alpha = 0.35) +
  scale_x_date(date_breaks = "2 years", date_labels = "%Y") +
  labs(
    title = "Log-zwroty miesięczne złota",
    subtitle = "Seria diff(log(cena)) — lepsza do analizy zmienności niż poziomy cen",
    x = "Rok",
    y = "log-return"
  ) +
  theme_gold()

# 2) ACF kwadratów zwrotów (ARCH effect)
acf_obj <- acf(ret^2, plot = FALSE, lag.max = 48)
acf_df <- tibble(
  lag = as.integer(acf_obj$lag[-1] * frequency(y_all)),  # pomijamy lag=0
  acf = as.numeric(acf_obj$acf[-1])
)

# przybliżony próg istotności (dla wizualnej interpretacji)
conf <- 1.96 / sqrt(length(ret))

p_acf2 <- ggplot(acf_df, aes(lag, acf)) +
  geom_hline(yintercept = c(-conf, conf), linetype = "dashed", color = "grey55") +
  geom_hline(yintercept = 0, color = "grey55", linewidth = 0.7) +
  geom_segment(aes(xend = lag, y = 0, yend = acf),
               color = COL_GOLD, linewidth = 1.15) +
  geom_point(color = COL_GOLD_D, size = 1.4, alpha = 0.65) +
  scale_x_continuous(breaks = seq(0, max(acf_df$lag), by = 6)) +
  labs(
    title = "ACF kwadratów log-zwrotów",
    subtitle = "Istotne opóźnienia sugerują efekt ARCH (klastrowanie zmienności)",
    x = "Lag (miesiące)",
    y = "ACF"
  ) +
  theme_gold()

# 3) Jeden “panel” w raporcie
p_ret / p_acf2

```

## Analiza szeregu czasowego dla miesięcznej ceny uncji srebra

## Analiza szeregu czasowego dla miesięcznej ceny uncji miedzi

## Podsumowanie

zrobi to osoba która bedzie swoją część projektu robiła jako ostatnia, summary z rzeczy opisanych przez wszystkie osoby
